【裁判字號】    90,重訴,181
【裁判日期】    950125
【裁判案由】    清償借款等
【裁判全文】
臺灣臺北地方法院民事判決             90年度重訴字第181號
原      告  台灣金聯資產管理股份有限公司
法定代理人  甲○○
訴訟代理人  王敬堯律師
被      告  台鳳股份有限公司
法定代理人  癸○○○
被      告  辛○○
            乙○○
            丙○○
            壬○○
上五人共同
訴訟代理人  葉大殷律師
            江如蓉律師
共      同
複代理人    李貞儀律師
            賴中強律師
            池泰毅律師
            黃世芳律師
被      告  康立營造廠有限公司
法定代理人  寅○○
被      告  丑○○
            丁○○
            子○○
            己○○
            戊○○原名：林若.
            庚○○
            卯○○
上列當事人間請求清償借款等事件，本院於民國94年12月26日言
詞辯論終結，判決如下：
    主  文
原告之訴及假執行之聲請均駁回。
訴訟費用由原告負擔。
    事實及理由
甲、程序方面：
壹、按訴訟繫屬中為訴訟標的之法律關係，雖移轉於第三人，於
    訴訟無影響。但第三人如經兩造同意，得聲請代當事人承當
    訴訟。民事訴訟法第254條第1項定有明文。查本件原係由訴
    外人中興商業銀行股份有限公司（下稱中興銀行）起訴，嗣
    於訴訟進行中，將其對本件被告之債權，讓與原告台灣金聯
    資產管理股份有限公司，復經兩造同意，由原告聲請代中興
    銀行承當訴訟（本院卷二第260-2頁、264頁、265至266頁、
    本院卷三第5頁參照），核與首揭規定相符，故本件由台灣
    金聯資產管理股份有限公司承當訴訟為原告。
貳、又本件被告康立營造廠有限公司（下稱被告康立公司）、丑
    ○○、子○○及卯○○均未於言詞辯論期日到場，而被告丁○○、己○○、戊○○、庚○○則均未於最後言詞辯論期日
    到場，均核無民事訴訟法第386條所列各款情形，爰依原告
    之聲請，由其一造辯論而為判決。
乙、實體方面：
壹、原告起訴主張：
一、被告辛○○、丑○○、丁○○、子○○、己○○、戊○○（
    原名：林若潔）、乙○○、庚○○及丙○○等9人（下稱被
    告辛○○等9名借款人）於民國89年2月29日邀同被告壬○○
    、卯○○為連帶保證人，分別簽發本票9紙（下稱系爭9紙本
    票）各向中興銀行借款，借款金額合計為新臺幣（下同）16
    5,000,000元（下稱系爭借款），約定還款期限為89年3月29
    日，利息按年息10.25%固定計算，並有違約金之約定。而被
    告辛○○等9名借款人又持被告台鳳股份有限公司（下稱被
    告台鳳公司）所簽發，經被告康立營造廠有限公司（下稱被
    告康立公司）、辛○○等9名借款人與壬○○、粘家平（未
    經起訴）所背書，面額為180,000,000元之支票一紙（下稱
    系爭支票），交付中興銀行用以清償系爭借款，惟系爭支票
    屆期，經中興銀行提示竟遭退票，故被告台鳳公司、康立公
    司對於系爭借款，應與被告辛○○等9名借款人、壬○○及
    卯○○等負不真正連帶債務。其後，原告台灣金聯資產管理
    股份有限公司受讓上述中興銀行對於被告之系爭借款、本票
    、支票及連帶保證債權，爰依票據、消費借貸、連帶保證及
    不真正連帶債務之法律關係起訴請求。
二、系爭借款係由被告辛○○等9名借款人到場親自辦理開戶及
    對保手續，同時簽發系爭9紙本票約定違約金，其上所蓋用
    之印章即為渠等開戶之留存印鑑，渠等復均已知悉自己所貸
    款項將轉借予被告台鳳公司及訴外人黃宗宏使用，亦明知或
    同意將所貸款項匯入被告台鳳公司人員所指示之帳戶，且收
    受20,000元至40,000元不等之報酬，自不得以渠等與台鳳集
    團內部之償還關係對抗中興銀行。又被告辛○○等9名借款
    人中雖有辯稱印章非渠所蓋用者，然銀行辦理開戶手續，不
    可能未留存印鑑卡，縱非親自蓋用印章，至少係授權代刻，
    或係將開戶印鑑交予他人使用，而構成表現代理。另系爭9
    紙本票均為完全記載之票據，被告辛○○等9名借款人簽發
    本票同時均另出具到期日填載授權書予中興銀行，基於票據
    之文義性及流通性，被告辛○○等9名借款人抗辯其上欠缺
    發票日及金額之記載，應由渠等負舉證之責。倘被告辛○○
    等9名借款人未向中興銀行借款，又何須蓋好取款條交付中
    興銀行收執，且指示中興銀行轉匯款項予黃宗宏等人，顯見
    中興銀行與被告辛○○等9名借款人間確有借貸之合意，中
    興銀行不過再依渠等上述縮短給付之指示，將渠等所貸款項
    轉予他人，並無何通謀而為虛偽意思表示之情，黃宗宏並非
    系爭借款契約之當事人。
三、又被告辛○○等9名借款人並不爭執伊為人頭貸款戶，中興
    銀行依被告辛○○等9名借款人之指示，將系爭借款撥入指
    定之帳戶，即為交付。其後，中興銀行製作支出、收入傳票
    ，係為平衡帳目所須之行政手續，與系爭借款契約之成立生
    效並無關聯。此外，被告辛○○等9名借款人在申辦系爭借
    款之同時，即出具取款憑條予中興銀行（其上蓋有被告辛○○等9名借款人之印鑑章），中興銀行在同意貸款後，即依
    渠等口頭之指示，先行在跨行通聯時間內，將款項匯予台鳳
    集團及黃宗宏等人，此時，取款憑條之作用，即為指示交付
    ，觀念上即是以取款憑條取出已撥入帳戶內之金錢，軋平以
    聯行往來方式先匯出部分，其過程根本不會有實體金錢的流
    動，且就銀行實務而言，此種電子轉帳方式交易所產生之往
    來帳戶內並無現金，卻有錢可取之情形，並非不可想像，被
    告辛○○等9名借款人就所貸款項當然具有支配可能性，否
    則豈會出具取款憑條。至於被告辛○○等9名借款人為何將
    所貸款項再轉借予黃宗宏等人使用，係渠等與黃宗宏間另一
    私法關係，而與系爭借款契約無涉。
四、系爭支票係由被告台鳳公司在被告辛○○等9名借款人親至
    中興銀行對保後所簽發，再由被告辛○○等9名借款人蓋用
    原留印鑑逐一背書，輾轉交付中興銀行收執（不生一次背書
    予多數人之問題），目的在於擔保或代償系爭借款，即所謂
    「備償票據」，中興銀行係在有擔保下才予放款，被告台鳳
    公司於伊公司之89年12月27日臨時董事會亦承認有此債務，
    並願再設定不動產抵押以為擔保，復與中興銀行達成償還協
    議。又被告台鳳公司簽發系爭支票，係為第三人代償，只不
    過其清償附有條件（被告辛○○等9名借款人屆期不還時）
    ，對於中興銀行而言，被告台鳳公司與被告辛○○等9名借
    款人即有併存之二債權，被告台鳳公司有以負擔新債務以代
    償被告辛○○等9名借款人之舊債務之實，而被告辛○○等9
    名借款人之所以背書，實乃對新債為保證之意，為隱存保證
    之背書，仍有民事保證之效果，故渠等對中興銀行所負債務
    非僅止於系爭借款而已。再者，被告康立公司以橡皮圖章之
    公司條戳背書，亦屬有效，不影響系爭支票背書之連續。另
    系爭支票所有背書人所用之印章，均係留存印鑑，故無論中
    興銀行自何前手取得系爭支票，該前手若非其餘背書人之機
    關，即有其餘背書人之概括授權，中興銀行並非無對價或以
    不相當之對價取得系爭支票。至被告台鳳公司與中興銀行並
    非直接前後手，被告台鳳公司自不得以渠與前手背書人間之
    抗辨事由對抗中興銀行，且系爭票據付款請求權與借款返還
    請求權為不真正連帶關係，無須合一確定，是被告台鳳公司
    亦無從援用被告辛○○等9名借款人之抗辯。
五、爰此聲明：(一)被告台鳳公司、康立公司、辛○○、丑○○、
    丁○○、子○○、己○○、戊○○、乙○○、庚○○、丙○○、壬○○應連帶給付原告180,000,000元，及自89年5月10
    日起至清償日止，按年息6%計算之利息；(二)被告辛○○、壬○○、卯○○應連帶給付原告20,000,000元，及自89年3月2
    9日起至清償日止，按年息6%計算之利息，並自89年3月29日
    起，逾期在6個月以內者，按上開利率10%，逾期在6個月以
    上者，按上開利率20%計算之違約金；(三)被告丑○○、壬○○、卯○○應連帶給付原告10,000,000元，及自89年3月29
    日起至清償日止，按年息6%計算之利息，並自89年3月29日
    起，逾期在6個月以內者，按上開利率10%，逾期在6個月以
    上者，按上開利率20%計算之違約金；(四)被告丁○○、壬○○、卯○○應連帶給付原告20,000,000元，及自89年3月29
    日起至清償日止，按年息6%計算之利息，並自89年3月29日
    起，逾期在6個月以內者，按上開利率10%，逾期在6個月以
    上者，按上開利率20%計算之違約金；(五)被告子○○、壬○○、卯○○應連帶給付原告20,000,000元，及自89年3月29
    日起至清償日止，按年息6%計算之利息，並自89年3月29日
    起，逾期在6個月以內者，按上開利率10%，逾期在6個月以
    上者，按上開利率20%計算之違約金；(六)被告己○○、壬○○、卯○○應連帶給付原告15,000,000元，及自89年3月29
    日起至清償日止，按年息6%計算之利息，並自89年3月29日
    起，逾期在6個月以內者，按上開利率10%，逾期在6個月以
    上者，按上開利率20%計算之違約金；(七)被告戊○○、壬○○、卯○○應連帶給付原告20,000,000元，及自89年3月29
    日起至清償日止，按年息6%計算之利息，並自89年3月29日
    起，逾期在6個月以內者，按上開利率10%，逾期在6個月以
    上者，按上開利率20%計算之違約金；(八)被告乙○○、壬○○、卯○○應連帶給付原告20,000,000元，及自89年3月29
    日起至清償日止，按年息6%計算之利息，並自89年3月29日
    起，逾期在6個月以內者，按上開利率10%，逾期在6個月以
    上者，按上開利率20%計算之違約金；(九)被告庚○○、壬○○、卯○○應連帶給付原告20,000,000元，及自89年3月29
    日起至清償日止，按年息6%計算之利息，並自89年3月29日
    起，逾期在6個月以內者，按上開利率10%，逾期在6個月以
    上者，按上開利率20%計算之違約金；(十)被告丙○○、壬○○、卯○○應連帶給付原告20,000,000元，及自89年3月29
    日起至清償日止，按年息6%計算之利息，並自89年3月29日
    起，逾期在6個月以內者，按上開利率10%，逾期在6個月以
    上者，按上開利率20%計算之違約金；(十一)第(二)項至第(十)項之
    被告，分別之給付與第(一)項被告之給付，如其中任一被告為
    給付時，其餘被告於該給付範圍內，免除其給付責任；(十二)除
    第(一)項聲明外，願供擔保，請准宣告假執行。
貳、被告抗辯：
一、被告台鳳公司、辛○○、丙○○、乙○○及壬○○等人部分
    ：
(一)、系爭借款實係中興銀行與訴外人黃宗宏達成借貸合意後，要
    求被告辛○○等9名借款人充任人頭貸款戶，以規避主管機
    關金融檢查，中興銀行明知真正之放款對象為黃宗宏，而非
    被告辛○○等9名借款人，中興銀行與被告辛○○等9名借款
    人間實無消費借貸之合意，係通謀而為虛偽意思表示，為無
    效之法律行為，退步言之，中興銀行亦明知被告辛○○等9
    名借款人並無受借、還款意思表示所拘束之意，縱有所謂借
    貸合意，亦屬無效。另被告辛○○、丙○○、乙○○及壬○○等人僅在空白本票上簽名，當時本票上之金額、發票日及
    到期日等項，均為空白，系爭9紙本票上關於發票日之記載
    ，均係中興銀行自行蓋用橡皮章所為，是系爭9紙本票交付
    時，發票行為未完成，均為無效票據，自不能用以證明被告
    辛○○、丙○○、乙○○等人曾向中興銀行借款。
(二)、中興銀行並未將借款交付被告辛○○等9名借款人，而係將
    款項直接匯款至訴外人黃宗宏、中華民國帝門藝術教育基金
    會、陳美秀、陳台盛、癸○○○及謝文卿等人之銀行帳戶內
    ，事後中興銀行為掩飾上開不法貸款之事實，遂又製作撥款
    予被告辛○○等9名借款人之交易紀錄及被告辛○○等9名借
    款人取款交易紀錄，以將上開不法貸款沖帳，故兩造間消費
    借貸契約並未成立生效。又被告辛○○等9名借款人並未指
    示中興銀行將借款先行匯入上述黃宗宏等人之銀行帳戶內，
    原告提出之取款憑條，僅在通知銀行返還寄託物，並無指定
    借款交付對象之效力，其上復未記載「請匯款予黃宗宏」或
    其他任何指示匯款對象之記載，且取款當時，被告辛○○等
    9名借款人之帳戶內並無存款，是該取款憑條亦無法作為被
    告辛○○等9名借款人已取得款項之憑證。申言之，中興銀
    行直接將借貸款項匯予黃宗宏等人，並不符合動產所有權之
    移轉，須經交付、簡易交付或占有改定之要件，中興銀行與
    被告辛○○等9名借款人間亦未約定借貸款項由黃宗宏（第
    三人）占有時，中興銀行（讓與人）得以其對於黃宗宏之返
    還請求權，讓與被告辛○○等9名借款人（受讓人），以代
    交付，故此亦不符指示交付之要件。再者，中興銀行係於帳
    載撥款時間（支出傳票）以前，即將款項匯予黃宗宏，現實
    上並無任何款項存入被告辛○○等9名借款人之帳戶，被告
    辛○○等9名借款人對之無任何支配可能性，縱有取款條亦
    無款可取，自不符交付之要件，不能與「貸與人實際交付款
    項予借用人後，再填寫收支簿」之情形混為一談。
(三)、被告康立公司未於系爭支票背面蓋用伊公司大小章，系爭支
    票為背書不連續，是被告台鳳公司、辛○○、丙○○、乙○○及壬○○等，自不負清償票款之責。又中興銀行未交付借
    款予被告辛○○等9名借款人，係無對價取得系爭支票，不
    得享有優於其前手即被告康立公司之權利，而被告康立公司
    截至89年3月31日止又積欠被告台鳳公司3,677,966,660元及
    利息未為清償，故被告台鳳公司得以此對於被告康立公司之
    抵銷權對抗中興銀行。
(四)、系爭支票之發票日為89年3月30日，提示日為89年5月10日，
    已逾票據法第130條第1款所定提示期限，是中興銀行對發票
    人（即被告台鳳公司）以外之全部背書人（即被告康立公司
    、辛○○、丑○○、丁○○、子○○、己○○、戊○○、乙○○、庚○○、丙○○及壬○○等人）均喪失追索權。又中
    興銀行自89年5月10日提示系爭支票，迄至90年1月始向被告
    辛○○、丙○○、乙○○及壬○○等背書人請求，已罹於4
    個月之時效期間，爰提出時效抗辯。又系爭支票如由背書人
    逐一背書，無論最後背書者為被告辛○○等9名借款人中之
    何人，因系爭9紙本票之面額即該9名借款人各向中興銀行借
    款之金額，均未逾20,000,000元，是中興銀行自最後背書人
    取得面額為180,000,000元之系爭支票，即屬以不相當之對
    價取得系爭支票，不得享有優於其前手之權利；反之，如系
    爭支票係由被告康立公司1次背書予被告辛○○等9名借款人
    ，則屬分別轉讓於數人之背書，不生背書之效力，原告自不
    得請求被告辛○○、丙○○、乙○○及壬○○負背書之責。
(五)、爰此聲明：(一)原告之訴及假執行之聲請均駁回；(二)如受不利
    判決，願供擔保請准免為假執行。
二、被告丑○○、丁○○、子○○、己○○、戊○○及庚○○等
    人部分：
(一)、中興銀行為規避辦理授信戶同一關係人授信不得超過上一會
    計年度決算後淨值40%之規定，遇訴外人黃宗宏有資金需求
    時，即要求黃宗宏提供人頭貸款戶以便貸得款項，系爭借款
    即係中興銀行授意黃宗宏提供人頭貸款戶所為，被告辛○○
    等9名借款人本身並無向中興銀行貸款之意思，中興銀行之
    真意係將款項貸予黃宗宏，並無貸予被告辛○○等9名借款
    人之意思，故系爭借款為中興銀行與被告辛○○等9名借款
    人通謀而為虛偽意思表示，係無效之法律行為。又被告辛○○等9名借款人並無借款還款之意思，亦無受系爭借款契約
    拘束之意思，中興銀行復明知借、還款均應黃宗宏為之，是
    系爭借款為黃宗宏所借，應由黃宗宏自負其責。因此，原告
    請求被告辛○○等9名借款人清償系爭借款，顯無理由。
(二)、系爭支票之發票日為89年3月30日，中興銀行於89年5月10
    日提示，迄至90年1月始提起本件訴訟，其票款請求權已罹
    於4個月之時效，故原告請求被告丑○○、丁○○、子○○
    、己○○、戊○○及庚○○等履行支票背書人責任，亦無理
    由。
(三)、爰此聲明：(一)原告之訴及假執行之聲請均駁回；(二)如受不利
    決，願供擔保請准免為假執行。
、被告康立公司、卯○○等2人未於言詞辯論期日到場，亦未
    提出書狀作何聲明或陳述。
肆、兩造不爭執之事項：
一、被告辛○○、丙○○、乙○○、丁○○、己○○、戊○○及
    庚○○等人，對於原告所提出之本票及授信約定書上渠等簽
    名之真正不爭執（本院卷一第82頁、第83頁、第334頁、卷
    二第149頁、第150頁、卷三第76頁參照）。
二、系爭支票為被告台鳳公司所簽發。
三、中興銀行並未將借款交付被告辛○○等9名借款人，而係將
    款項直接匯款至訴外人黃宗宏、中華民國帝門藝術教育基金
    會、陳美秀、陳台盛、癸○○○及謝文卿等人之銀行帳戶內
    。
伍、得心證之理由：
一、查本件原告起訴主張被告辛○○等9名借款人於89年2月29日
    邀同被告壬○○、卯○○為連帶保證人，分別簽發系爭9紙
    本票各向中興銀行借款，借款金額合計165,000,000元，然
    還款期限屆至，經中興銀行提示由被告台鳳公司所簽發，經
    被告康立公司、被告壬○○及被告辛○○等9名借款人所背
    書交付用以清償系爭借款之系爭支票，竟遭退票，故被告台
    鳳公司、被告康立公司、被告壬○○及被告辛○○等9名借
    款人應負連帶給付系爭支票票款之責，又關於系爭借款，被
    告台鳳公司、康立公司則應與被告壬○○、卯○○及被告辛○○等9名借款人負不真正連帶債務云云。惟被告台鳳公司
    、辛○○、丙○○、乙○○、壬○○、丑○○、丁○○、子
    ○○、己○○、戊○○及庚○○等人，則分別以上揭情詞置
    辯，故本件主要之爭點即為：(一)被告辛○○等9名借款人與
    中興銀行間有無消費借貸之合意？(二)該消費借貸之合意是否
    係通謀虛偽意思表示？(三)中興銀行有否交付系爭借款予被告
    辛○○等9名借款人？(四)關於系爭支票，中興銀行是否未遵
    期提示系爭支票而喪失對於被告台鳳公司以外之前手之追索
    權？又中興銀行對於被告台鳳公司以外之前手之追索權，是
    否已罹於時效？(五)被告台鳳公司是否應負給付系爭支票票款
    之責？爰審究如次：
(一)、被告辛○○等9名借款人與中興銀行間有無消費借貸之合意
    ？
    按稱消費借貸者，謂當事人一方移轉金錢或其他代替物之所
    有權予他方，而約定他方以種類、品質、數量相同之物返還
    之契約，民法第474條第1項定有明文。被告辛○○、丙○○
    、乙○○、丁○○、己○○、戊○○及庚○○等人，對於原
    告所提出之本票及授信約定書上渠等簽名之真正，並不爭執
    ，惟辯稱中興銀行自始明知真正之放款對象為黃宗宏，被告
    辛○○等9名借款人僅係中興銀行規避金融檢查而充任人頭
    貸款戶，雙方實無消費借貸之合意云云。經查，被告丙○○
    到庭陳稱：「簽名是我簽的，但印章不是我蓋的，因為我沒
    帶章子去‧‧‧當時我是被人叫去簽空白表格，而我所接到
    的訊息是原告（指中興銀行）要貸款給黃宗宏，需要一些人
    頭當貸款對象‧‧‧」（本院卷二第150頁參照）；被告乙○○陳稱：「我是要去貸款。」（本院卷一第83頁參照）；
    被告丁○○陳稱：「我簽名而已，‧‧‧我也有拿8000元車
    馬費。」（本院卷一第82頁參照）；被告己○○陳稱：「我
    的情形與丁○○一樣。‧‧‧有車馬費，是8000元，‧‧‧
    」（本院卷一第82頁參照）；被告戊○○則陳稱：「當時我
    沒有工作，裡面的被告我都不認識，這是我簽的名沒錯，但
    我忘記我去哪裡對保。」、「我以前的男朋友李偉群叫我去
    的，我現在找不到他人。」（本院卷三第76頁、77頁參照）
    ；被告庚○○亦陳稱：「我知道要去做擔保。」等語（本院
    卷一第83頁參照），堪認被告丙○○、乙○○、丁○○、己○○、戊○○及庚○○等人均係渠本人親至中興銀行辦理開
    戶對保，且被告辛○○等9名借款人與中興銀行間之授信約
    定書均約明：「立約人與貴行往來之各個授信契據及書類僅
    憑蓋用立約人在本約定書上所留印鑑即生效力。」（本院卷
    一第24頁至第34頁參照），被告辛○○等9名借款人既簽發
    本票明確記載借款金額、借款期間、利息及違約金等條款（
    本院卷一第14頁至第22頁參照），復以開戶原留印鑑加蓋其
    上（本院卷一第197頁至第207頁參照），依首揭民法規定，
    足認被告辛○○等9名借款人與中興銀行間已有消費借貸之
    合意，故被告辛○○等9名借款人抗辯渠等與中興銀行間並
    無消費借貸之合意云云，即非可採。
(二)、被告辛○○等9名借款人與中興銀行間之消費借貸合意，是
    否係通謀虛偽意思表示？
    次按民法第87條之通謀虛偽表示，指表意人與相對人相互明
    知為非真意之表示而言，故表意人之相對人不僅須知表意人
    非真意，並須就表意人非真意之表示相與為非真意之合意，
    始為相當，最高法院51年台上字第215號判例參照。被告辛○○等9名借款人雖又抗辯中興銀行明知其實際放款對象為
    黃宗宏或台鳳集團，亦知悉被告辛○○等9名借款人並無借
    款還款之意思，是系爭借款係被告辛○○等9名借款人與中
    興銀行之通謀虛偽意思表示，應屬無效云云。惟查，縱使中
    興銀行明知其放款對象為黃宗宏或台鳳集團，但被告辛○○
    等9名借款人亦明知所貸款項非供渠自己所用，此為被告辛○○等9名借款人於答辯書狀中所自承（本院卷一第112頁反
    面至第113頁參照），復有被告丙○○到庭陳稱：「簽名是
    我簽的，但印章不是我蓋的，因為我沒帶章子去‧‧‧當時
    我是被人叫去簽空白表格，而我所接到的訊息是原告（指中
    興銀行）要貸款給黃宗宏，需要一些人頭當貸款對象‧‧‧
    」（本院卷二第150頁參照），及被告乙○○陳稱：「我是
    要去貸款。」等語（本院卷一第83頁參照）在卷可佐，是被
    告辛○○等9名借款人均明知其事情，卻均仍同意擔任借款
    人，並在系爭9紙本票上簽名為發票人，對於渠等因此所可
    能負擔之契約責任即有所認識，難認渠等有何相與為非真意
    之合意情事存在。因此，被告辛○○等9名借款人辯稱渠等
    與中興銀行間就系爭借款為通謀虛偽意思表示之合意云云，
    亦顯不足採。
(三)、中興銀行有否交付系爭借款予被告辛○○等9名借款人？
    又原告主張中興銀行就系爭借款，係先行匯款予訴外人黃宗
    宏等人，事後再依被告辛○○等9名借款人出具之取款憑條
    及口頭指示，製作支出、收入傳票以平衡帳目，是系爭借款
    係以縮短給付之方式完成指示交付云云，雖據其提出被告辛○○等9名借款人之授信申請批覆書、印鑑卡、轉帳收入及
    支出傳票、取款憑條（均影本）為證（本院卷一第191頁至
    第207頁、第142頁至第158頁、第316頁參照）。惟查，上述
    文件僅能證明中興銀行曾將款項匯予訴外人黃宗宏等人之事
    實，又被告辛○○等9名借款人固出具取款憑條予中興銀行
    ，然該等取款憑條之交付，僅足以表徵被告辛○○等9名借
    款人向中興銀行為領款之通知，不當然含有渠等同時指示中
    興銀行逕行匯款予訴外人黃宗宏等人之意思在內，被告辛○○等9名借款人亦可能意在向中興銀行取款後，再自行轉交
    款項予訴外人黃宗宏等人，是以，該等取款憑條之交付，並
    不足以證明中興銀行已獲被告辛○○等9名借款人之指示而
    得將系爭借款先行匯入訴外人黃宗宏等人之帳戶，此外，原
    告復未再舉出其他證據證明被告辛○○等9名借款人曾以口
    頭指示中興銀行先行匯款予訴外人黃宗宏等人，故原告主張
    系爭借款係以縮短給付之方式完成指示交付云云，即不足為
    採。
(四)、綜前所述，系爭借款既未交付予被告辛○○等9名借款人，
    被告辛○○等9名借款人與中興銀行之金錢消費借貸契約，
    即未成立生效，被告辛○○等9名借款人自不負返還系爭借
    款之責。又系爭借款債務既不存在，被告辛○○等9名借款
    人、壬○○及卯○○等系爭9紙本票之共同發票人，亦不負
    給付本票票款之責。從而，原告依據消費借貸、本票及連帶
    保證之法律關係，請求被告辛○○等9名借款人分別與被告
    壬○○、卯○○等2人連帶清償系爭借款及系爭9紙本票票款
    ，為無理由，不應准許。
(五)、關於系爭支票，中興銀行是否未遵期提示系爭支票而喪失對
    於被告台鳳公司以外之前手之追索權？又中興銀行對於被告
    台鳳公司以外之前手之追索權，是否已罹於時效？
  1.按發票地與付款地在同一省（市）區內者，支票之執票人，
    應於發票日後7日，為付款之提示。執票人不於第130條所定
    期限內為付款之提示，或不於拒絕付款日或其後5日內，請
    求作成拒絕證書者，對於發票人以外之前手，喪失追索權。
    票據法第130條第1款、第132條分別定有明文。經查，系爭
    支票之發票地為台北市○○○路○段15號，付款地則為台北
    市○○街1號，均在台北市，又其發票日為89年3月30日，提
    示日則為89年5月10日，有原告提出之系爭支票及其退票理
    由單影本附卷可稽（本院卷一第13頁參照），是中興銀行顯
    然未於發票日後7日內為付款之提示，依上開說明，中興銀
    行對於系爭支票發票人（即被告台鳳公司）以外之所有背書
    人（即被告康立公司、壬○○及被告辛○○等9名借款人）
    ，均喪失追索權。
  2.又依票據法第22條第2項規定，支票之執票人對前手之追索
    權，自作成拒絕證書日起算，其免除作成拒絕證書者，自提
    示日起算，4個月間不行使，因時效而消滅。經查，中興銀
    行係於89年5月10日為付款之提示，惟遲至90年1月4日方提
    起本件訴訟請求被告康立公司、壬○○及被告辛○○等9名
    借款人等系爭支票之背書人付款（本院卷一第4頁參照），
    顯已逾上揭票據法所定4個月之時效期間，故中興銀行對於
    系爭支票背書人之追索權，亦已罹於時效，系爭支票之背書
    人自得拒絕給付票款。
  3.綜前所述，被告辛○○等9名借款人及壬○○抗辯中興銀行
    未遵期提示系爭支票，致喪失對於渠等之追索權，以及追索
    權已罹於4個月之消滅時效，拒絕給付票款等語，均屬有據
    。至被告康立公司雖未於言詞辯論期日到場或提出書狀為相
    同之抗辯，然依票據法第5條第2項規定，被告康立公司與系
    爭支票之其他背書人就系爭支票債務為連帶債務人，本件原
    告又係同時訴請全體背書人為全部之給付，故有合一確定之
    必要，而上述被告辛○○等9名借款人及壬○○所為之抗辯
    ，為有利益於共同訴訟人之行為，依民事訴訟法第56條第1
    款規定，其效力及於被告康立公司。另原告雖又主張系爭支
    票之背書，實係隱存保證背書，背書人應負保證責任云云，
    惟票據法第59條關於保證之規定，於支票並未準用（同法第
    144條參照），是原告此項主張，即無所據，而不足採信。
    因此，原告依據票據之法律關係請求被告康立公司、壬○○
    及被告辛○○等9名借款人連帶負擔背書人之清償責任，即
    屬無據，應予駁回。
(六)、被告台鳳公司是否應負給付系爭支票票款之責？
  1.按票據法第30條、第31條僅規定背書之處所、態樣與效力；
    並未規定背書方式應如何。同法第6條亦僅規定「票據上之
    簽名得以蓋章代之」，而未規定蓋章之形式。又票據係無因
    證券、文義證券，為保障其流通性，對於背書方式並無須限
    制過苛。是以，被告康立公司雖僅以普通橡皮圖章於系爭支
    票為背書，然被告康立公司既已於相當時期受合法之通知，
    於言詞辯論期日不到場，亦未提出準備書狀爭執，依民事訴
    訟法第280條第3項前段、第1項前段規定，視同自認該印文
    之真正，依上開說明，該背書即為有效之背書。次按，支票
    之背書人如係法人，其背書只加蓋法人印章即可，無庸另行
    加蓋法定代理人私章（最高法院55年度台上字第2027號判決
    、76年台上字第2156號判決參照），據此，被告康立公司之
    法定代理人雖未一併背書，亦不影響伊公司背書之效力。故
    被告台鳳公司辯稱被告康立公司未於系爭支票背面蓋用伊公
    司大小章，致系爭支票之背書不連續云云，自不足採。
  2.次按票據法第14條第2項所謂之無對價或不相當之對價，只
    須執票人取得支票時確已支出對價即為已足，至於該對價嗣
    後實際由何人或為如何之使用，均無礙其本於執票人之地位
    ，請求支票發票人支付票款，以維交易之安全。是以支票發
    票人若欲主張執票人係以無對價或以不相當之對價取得票據
    時，即應由發票人就執票人如何以無對價、或不相當對價之
    方式取得票據，負舉證之責，若其僅泛稱執票人之對價實際
    由第三人使用時，即難認其已為相當之舉證，而應令其負給
    付支票款之責。經查，被告辛○○等9名借款人向中興銀行
    申貸系爭借款，並背書交付由被告台鳳公司擔任發票人之系
    爭支票予中興銀行，而中興銀行復已將系爭借款逕行匯入訴
    外人黃宗宏等人之帳戶，已如前述，則中興銀行取得系爭支
    票係為系爭借款備償之用，且取得時確已支出相當之對價，
    並非無對價或以不相當之對價取得系爭支票。故被告台鳳公
    司辯稱中興銀行係無對價或以不相當之對價取得系爭支票，
    不得享有優於前手之權利云云，殊不足取。
  3.末按，支票固為無因證券，票據債務人不得以自己與發票人
    或執票人前手間所存抗辯事由對抗執票人，然發票人要非不
    得以自己與執票人間所存抗辯事由對抗執票人，此觀票據法
    第13條前段規定自明（最高法院69年度台上字第1184號裁判
    意旨參照）。查本件原告既主張系爭支票係被告辛○○等9
    名借款人為清償系爭借款而交付予中興銀行，惟被告辛○○
    等9名借款人均否認渠等曾自中興銀行收受系爭借款或曾指
    示中興銀行得逕將款項匯予訴外人黃宗宏等人，而金錢消費
    借貸契約，又以金錢或其他代替物之交付為生效要件，原告
    提出之取款憑條復不足為中興銀行業已交付系爭借款之證明
    ，此外，原告亦未舉出其他證據證明被告辛○○等9名借款
    人曾以口頭指示中興銀行得逕將款項匯予訴外人黃宗宏等人
    ，則被告台鳳公司、辛○○等9名借款人與中興銀行之金錢
    消費借貸契約，既未成立生效，系爭支票之原因關係即為不
    存在，依上開說明，被告台鳳公司非不得以此直接抗辯事由
    ，對抗原告。因之，系爭支票之借款債務既不存在，系爭支
    票之發票人台鳳公司自得以原因關係（借款債務不存在）事
    由抗辯對抗執票人即原告，是原告主張被告台鳳公司應負系
    爭支票發票人之付款責任，即無所據。從而，原告依據票據
    之法律關係請求被告台鳳公司給付系爭支票票款，為無理由
    ，亦應駁回之。
(七)、綜上所述，原告依據消費借貸、本票及連帶保證之法律關係
    ，請求被告辛○○等9名借款人分別與被告壬○○、卯○○
    等2人連帶清償系爭借款及系爭9紙本票票款，暨依票據之法
    律關係請求被告台鳳公司給付系爭支票票款，均為無理由，
    從而，被告台鳳公司、康立公司對於系爭借款，與被告辛○○等9名借款人、壬○○及卯○○等人之間，亦無成立不真
    正連帶債務關係之餘地，故原告此部分之請求，亦為無理由
    。
陸、原告之訴既經駁回，其假執行之聲請，亦失所附麗，應併予
    駁回之。
柒、本件事證已臻明確，兩造其餘攻擊防禦方法，核與本件判決
    之結果無影響，爰不一一論述，併此敘明。
捌、據上論結，本件原告之訴為無理由，依民事訴訟法第385條
    第1項前段、第78條，判決如主文。
中    華    民    國    95    年    1    月     25     日
                  民事第六庭    法  官  楊晉佳
以上正本係照原本作成。
如不服本判決，應於送達後20日內依對造人數檢具繕本向本院提
出上訴狀上訴於臺灣高等法院。
中    華    民    國    95    年    1     月    25    日
                                書記官  朱俶伶


司法院資訊處製作；財團法人民間司法改革基金會備份。
